臺灣高等法院刑事判決　　　　　　　　96年度上易字第2303號
上　訴　人　臺灣臺北地方法院檢察署檢察官
上　訴　人
即　被　告　丁○○
　　　　　　丙○○
共　　　同
選任辯護人　張洪昌律師
上列上訴人即被告因過失致死等案件，不服臺灣臺北地方法院96
年度易字第1453號，中華民國96年8月29日第一審判決（起訴案
號：臺灣臺北地方法院檢察署96年度偵字第445號），提起上訴
，本院判決如下：
    主  文
原判決撤銷。
丙○○因過失致人於死，處有期徒刑捌月；減為有期徒刑肆月，
如易科罰金，以新台幣壹仟元折算壹日。緩刑貳年。
丁○○無罪。
    事  實
一、丙○○係址設臺北市○○市○○路2段180號以買賣潤滑油品
    為業之長春油行（負責人為丁○○）之油槽車之司機，因自
    用小貨車平台裝置之儲油槽體發生裂痕，乃將該車駛至臺北
    縣新店市○○街47巷9弄8號未設立登記之供長春油行作工廠
    倉庫使用之鐵皮屋內，委託陳致宏以電焊修補油槽裂痕。丙○○明知其自用小貨車儲油槽內尚有殘留液體，含有汽油類
    促燃劑，於氣焊前應注意先將儲油槽清洗、冷卻、通風，以
    避免氬氣燒焊時槽體內高溫揮發釋放可燃性氣體迅速膨脹，
    至爆炸界限會瞬間引燃氣爆發生危險，且依當時情形並非不
    能注意，竟疏未注意先清洗油槽乾淨，亦未做工廠安全措施
    ，於民國95年10月17日上午10時20分許，在臺北縣新店市○○街47巷9弄8號倉庫內，丙○○自行先將槽體內潤滑油洩出
    後，未將油槽內之殘餘油氣排出或等候其散逸，即交由陳致
    宏進行油槽焊接施工，而陳致宏亦疏未注意應待槽體內潤滑
    油殘餘油氣排出或等候其散逸，即點火焊接施工，致儲油槽
    體因而爆開產生氣爆，起火燃燒油桶，並延燒燬整個倉庫，
    陳致宏因氣爆灼傷導致全身百分之百熱灼傷，最後因熱休克
    而死亡。
二、案經臺北縣政府警察局新店分局報告臺灣臺北地方法院檢察
    署檢察官偵查起訴。
    理  由
壹、證據能力部分：
一、本件被告丁○○、丙○○及其辯護人對於檢察官起訴書證據
    清單所提人證、物證之證據能力均不加以爭執，則該等證據
    自有證據能力，合先敘明。
貳、實體部分：
一、訊據上訴人即被告丙○○固坦承其任職於長春油行工作，負
    責駕駛車輛載送油品予客人為業，從事此職亦有10餘年，因
    其所有車號2680-EV自用小貨車載貨平台裝置之儲油槽體發
    生裂痕，乃徵得其父親丁○○同意決定委託被害人陳致宏以
    電焊修補油槽裂痕等情，惟矢口否認有何過失之犯行，辯稱
    ：其父94年3、4月間將所有臺北縣新店市○○街47巷9弄8號
    長春油行之鐵皮屋倉庫之一部分，出租與被害人陳致宏經營
    「進旺鐵工廠」，焊接鐵器為其工作項目之一，原本長春油
    行發現儲油槽有裂縫，均由丁○○自行焊接，卻因焊接技術
    不佳而於95年間三度委託被害人焊接儲油槽，本件案發為第
    三次，被告丙○○已將油槽吊起洩油完畢，正回頭準備到屋
    內取電風扇清除油槽內之廢氣時，被害人陳致宏卻在此時點
    火焊接，引發爆炸而當場死亡，顯見與被害人陳致宏間為承
    攬關係，而非僱傭關係，被害人陳致宏就此有專業之知識及
    能力，應負獨立之責任，不可將責任歸由消費者之被告丙○○負責，其未按照程序清除油槽內所殘存之油氣，即行焊補
    而造成爆炸，自應就自己之疏忽負責，而不得謂被告丙○○
    有何過失可言云云。
二、經查：
(一)、在台北縣新店市○○街47巷9弄8號長春油行作工廠倉庫使用
    之鐵皮屋內，於95年10月17日上午10時20分許，先由被告丙○○將槽體內潤滑油洩出後，於未將油槽內之殘餘油氣排出
    或等候其散逸時，被害人陳致宏即進行油槽焊接施工，儲油
    槽體因而爆開產生氣爆，起火燃燒油桶，並延燒至整個倉庫
    ，陳致宏因氣爆灼傷導致全身百分之百熱灼傷，最後因熱休
    克而死亡等情，此為被告丙○○所不爭執。並有消防隊員救
    災現場之照片在卷可證（95年度相字第785號偵卷第12、13
    、22-30頁），而被害人陳致宏經法務部法醫研究所鑑定結
    果，亦認定：「死者經ＤＮＡ型別確認為陳致宏... 因電焊
    油槽中引起瞬間爆炸，導致全身百分之百熱灼傷，最後因熱
    休克而死亡。死亡方式為為『意外』，應無他殺之嫌」，此
    有該所（95）醫鑑字第2072號鑑定書在卷可佐（95年度相字
    第785號偵卷第58-68頁），又上開火災原因經臺北縣政府消
    防局調查結果，亦認定：「研判案發當日丙○○將油槽裡之
    潤滑油洩出後，未將油槽內之殘餘油氣排出或等候其散逸，
    即與陳致宏進行油槽焊接施工，焊接火花隨即引爆油槽內殘
    存之可燃性氣體，導致油槽爆裂並起火燃燒，故本案以施工
    不慎（電焊火花引爆可燃性氣體）引燃之可能性較高」，此
    有該局95年11月14日北消調字第0950030414號函文檢附火災
    原因調查報告書在卷可證（96年度偵字第445號偵卷第35-11
    7 頁），堪以認定。
(二)、證人即從事油灌車打造、焊接業務之河威工業有限公司負責
    人廖人傑，業於原審審理時結證稱：其開鐵工廠，通常油槽
    車來焊補，第一步驟我們會確認是何物品，如果危險品，我
    們會將冷孔蓋打開，看看裡面殘留有多少，之後清除裡面的
    剩餘物，清除後，若是揮發性很高的東西我們會先灌肥皂水
    沖洗、稀釋，再用抽排煙機將裡面的廢棄物排掉，排掉後我
    們會再檢查裡面是可以焊接作業後，才會開始焊接。（見原
    審卷第54頁）裝潤滑油的油槽車，要先打開冷孔蓋，看裡面
    殘留物品有多少要先處理掉，機油也是一樣，先用專業排風
    機將裡面油氣排散，再用肥皂水配合洗車機將油桶槽裡清理
    一次後，聞看看是否有味道，如果有，再用排風機抽到完全
    無味道，再確定需要焊補的位置完全沒有問題後再進行焊補
    。（見原審卷第57、58頁）是依該專業證人所證，焊接油槽
    車前要先經過剩餘物之清除，專業排風機排除裡面之油氣，
    再以肥皂水清洗至沒有問道，才能開始焊接等程序均要先施
    作，始能保證安全無虞。
(三)、另查被害人陳致宏主要從事鐵門、鐵窗及鐵皮屋之工作，並
    不包括焊接油槽之工作等情，業據證人即陳致宏之妻乙○○
    於原審審理時結證屬實（原審卷第45-48頁），而依火災現
    場所遺留陳致宏之名片（96年度偵字第445號卷第100頁），
    亦載明陳致宏所經營之「進旺鐵工廠」主要經營：「不銹鋼
    、鐵門窗、採光罩、電動捲門、一般鐵材、設計加工」等業
    務，且被告二人亦均供稱未曾見過陳致宏替他人焊補過油槽
    （原審卷第97頁反面、99頁），被告丁○○並供稱知悉陳致
    宏之鐵工廠主要在做鐵門、鐵窗及鐵皮屋等工作。綜此，顯
    見陳致宏所經營「進旺鐵工廠」之工作及專業，主要在從事
    鐵門、鐵窗及鐵皮屋等打造工作，油槽焊補並非其專業，此
    並為被告丙○○所知悉。
(四)、丙○○於偵訊時供稱：二次委託陳致宏焊接之前，均係由自
    己將油罐內之油漏掉，並持滅火器在旁戒備等語（95年度相
    字第785號偵卷第36、39頁），核與證人即共同被告丁○○
    於原審審理時結證之內容大致相符（原審卷第98-100頁），
    被告丁○○並表示：以前長春油行自己焊接，就是由伊負責
    ，每次焊接時都有戒備，有無告訴過被害人陳致宏焊補之程
    序，並無法確定。綜此，被告丙○○既自承每次焊補油槽時
    都會準備滅火器在旁戒備，且從事油品事業至少已10餘年，
    顯見被告丙○○知悉焊補油槽為一危險工程；又由被告二人
    類似：「（問：這三次都是由你指示陳致弘怎麼處理焊接的
    程序？）（答：不用，因陳致弘也大概知道，以前沒有請陳
    致弘焊接之前，我們自己焊接時，陳致弘在旁邊聊天也有看
    到，他也有提到，所以我沒有特別指示他。）」之供稱，亦
    可見被告丙○○對於被害人陳致宏是否知悉具有危險性之儲
    油槽焊接工程之處理程序，並非完全確定，只是前二次（應
    僅一次，詳如下述參無罪部分之四(二)1）委託被害人陳致宏
    焊接時，被告丙○○已完成洩油、排氣之處理程序，才由被
    害人陳致宏負責焊接。
(五)、辯護人所辯：被害人向被告丙○○承接本案油槽車之焊接工
    作，係承攬關係，則被害人本身即係雇主，並非受僱人，並
    無援用勞工安全衛生法第5條第1項第2款及勞工安全衛生設
    施規則第173條之規定餘地云云。惟據被告丁○○於警詢中
    所供，被害人與伊係朋友關係，並非其雇用之員工，被害人
    幫伊焊接油槽，並無收取費用等語（見相驗卷第16頁）。再
    其於檢察官偵查亦供：我的廠房多一個角落給被害人做鐵工
    ，他有補貼水電，所以我有鐵工需要也會找他幫忙；本件焊
    接，被害人沒有給我收費，工程大的話才有收費。（見相驗
    卷第35頁）是依其所供，本次焊接油槽車裂縫，被害人應未
    對被告二人收費，至於被告丙○○於審理中所證，這3次焊
    接都是父親跟被害人講價格，大約2、3千元云云，及被告丁○○原審結證，給被害人焊接油槽車第1、3次焊接費用2千
    元左右、第2次3千元。因本院認定，渠等二人於原審之結證
    ，前後3次找被害人焊接油槽車非事實（詳如下述參、無罪
    部分之四(二)１），應僅前後2次找被害人焊接，則渠等二人
    再證每次焊接費用2、3千元云云，亦不實在，應以被告丁○○於甫案發時在警詢及偵查時所供，本件焊接油槽車之裂縫
    ，應係被告丁○○讓被害人在其倉庫之一角落工作，沒算租
    金，僅由被害人補貼水電費用，而被害人則自願為被告丙○○焊接油槽車，即無償為義務負擔。則本件被害人為丙○○
    之油槽車焊接工作，既非僱傭關係，亦非承攬關係。即便沒
    有明文規範，然刑法規範之基本原則，係物主應對其危險源
    負有防免危險發生之義務。況被告丙○○已從事油品販售業
    務10餘年，對於焊補油槽為一危險工程及應行注意事項知之
    甚詳，而被害人陳致宏則主要在從事鐵門、鐵窗及鐵皮屋等
    打造工作，油槽焊補並非其專業等情，均已如前述，顯見被
    告丙○○對於焊補儲油槽之相關作業程序，較之被害人陳致
    宏更為熟悉，被告丙○○事後辯稱被害人陳致宏就此具有專
    業之知識及能力，即非可採。
(六)、至於被害人之血液經檢驗結果發現含有酒精34mg/l，惟經換
    成0．034mg/ dl），比一般飲酒後之血液中酒精濃度超過百
    分之0‧05mg/ dl以上，始認有酒醉駕駛之程度為低，難認
    被害人就本件事故之發生，其飲酒後對其精神、意識有何影
    響，進而影響本件事故之發生。則被告丙○○此部分之辯解
    ，並不成立。
(七)、按刑法上之過失犯，以行為人對於結果之發生應注意並能注
    意而不注意為成立要件，亦即行為人具有防止結果發生之注
    意義務，且客觀上無不能注意之情事，竟疏未注意，違反其
    注意義務，即應令其就該有預見可能性之結果負過失犯罪責
    。又行為人具有保證人地位，即在法律上對於結果之發生負
    有防止之作為義務者，其不作為亦將構成過失不作為犯；其
    保證人地位，不唯依法令負有作為義務者，他如自願承擔義
    務、最近親屬、危險共同體、違背義務之危險前行為及對危
    險源之監督義務（對於危險源負有防止發生破壞法益結果之
    監督義務）者，亦具有保證人地位。亦即，即便沒有明文規
    範，刑法規範之基本原則，係物主對其（危險）物負有防免
    危險發生之義務（林鈺雄，新刑法總則，第511頁）。而此
    所謂危險源，係指具有發生危害法益較高危險之設備、放射
    性物質、爆裂物或動物而言。被告丙○○既將有危險源之儲
    油槽交與不具專業技能與設備之被害人陳致宏焊接，且於焊
    接之前未確認該儲油槽已完成洩油、排油氣或清洗等程序，
    即讓被害人陳致宏施作焊接，終因焊接火花引爆油槽內殘存
    之可燃性氣體，導致油槽爆裂並起火燃燒，造成被害人陳致
    宏死亡之結果及其工作之倉庫燒燬，被告丙○○之不作為，
    即與被害人陳致宏死亡、倉庫燒燬間具有相當因果關係。
(八)、被害人陳致宏雖非以焊補油槽為專業，但前已有焊補油槽一
    次之經驗，且儲油槽具有危險性亦為公眾週知之事實，對於
    該工程具有危險性應有所知認識，竟未能謹慎從事，確認油
    槽內之殘餘油氣是否已排出或散逸，即行焊補工程，其本身
    亦屬與有過失。
三、再被害人陳致宏在案發地點之倉庫焊接油槽車，係因被告丁○○將其倉庫之一角落供被害人陳致宏作經營鐵工廠之用，
    業據證人即被害人之妻乙○○結證及被告二人供明，則該案
    發地點顯係有人所在之建築物亦明。綜上所述，由證人廖人
    傑、乙○○之證稱與被告二人之供稱，以及臺北縣政府營利
    事業登記證、營利事業登記抄本、消防隊員救災現場之照片
    、法務部法醫研究所鑑定報告書、臺北縣政府消防局火災原
    因調查報告書、「進旺鐵工廠」之名片等證物，足證被告丙○○確有過失致死及失火之犯行，惟被害人陳致宏亦與有過
    失，仍難解免被告丙○○應負之刑責，其所辯無非係卸責之
    詞，不足採信。是本件事證明確，被告丙○○之犯行洵堪認
    定，應予依法論科。
四、核被告丙○○所為，均係犯刑法第173條第2項之失火燒燬現
    有人所在建築物罪及第276條第1項之過失致死罪。被告所犯
    前開二罪，均係基於同一過失行為所致，應依刑法第55條想
    像競合之規定，從一重之過失致死罪處斷。又被告雖以負責
    油品載送之業務，惟被告就儲油槽之氣焊，則非其等之業務
    或附隨業務行為，自難論以業務過失致死罪，附此敘明。
五、原審以被告丙○○事證明確，予以論罪科刑，固非無見。惟
    原判決就被告丁○○部分，原審遽以其與丙○○共同決定
    將油槽車交由未經許可之被害人所經營之鐵工廠焊接，而推
    論其有過失，尚嫌速斷。從而原審為被告丁○○亦同犯過失
    致死及失火燒燬現有人所在之建物罪，即有未當。本案之
    被害人同未注意在油槽車內之殘餘油氣排出或等候其散逸即
    點火施作焊接修補，就本案之事故發生亦同有疏失責任，固
    為原判決量刑時所審酌，惟並未就上開事實載入事實欄內，
    亦有未洽。被告丙○○業於96年12月14日與被害人之家屬
    即附帶民事訴訟之原告甲○○、乙○○、陳宣妤簽立和解書
    ，賠償新台幣（下同）230萬元，並撤回附帶民事訴訟，有
    該紙和解書及撤回附帶民事訴訟之陳報狀附卷可稽，原審未
    及審酌，亦有未洽。公訴人上訴，以原審量刑過輕云云，惟
    原審既審酌被告丙○○之學歷、從事油品之時間長達10餘年
    ，被害人與有過失，丙○○與被害人家屬尚未能達成和解等
    情（原審未達成和解），量處有期徒刑10月，難認有何量刑
    過輕之虞。被告丙○○以該油槽車之焊接修補，並非一定要
    合格廠商始可以修補，而被害人亦是第三次修補，從第一次
    開始即經被告丙○○、丁○○二人詳細之說明、協助，被害
    人對操作之手續已知之甚詳，丙○○在場並無任何義務，無
    任何督導疏失之責，指摘原判決不當云云，並不足取，其上
    訴並無理由；惟就被告丁○○部分，其並無在場，對本件事
    故之發生其無法律上應作為之義務，而其不作為與被害人之
    死亡間，核無相當因果關係，其犯嫌尚有不足，應為無罪之
    諭知，其上訴洵屬有理，詳如下述。惟原判決既有上揭可議
    之處，即屬無可維持，應予撤銷改判。爰審酌(一)被告丙○○
    為高中肄業之學歷，以從事油品買賣為業，其智識程度並未
    低於一般人；(二)被告丙○○過失之不作為，除造成被害人陳
    致宏當場死亡外，上開倉庫亦因爆炸失火而損及倉庫，顯見
    危害甚鉅；(三)被害人陳致宏雖非以焊補油槽為專業，但前已
    有焊補油槽一次之經驗，且儲油槽具有危險性亦為公眾週知
    之事實，對於該工程具有危險性應有所認識，竟未能謹慎從
    事，確認油槽內之殘餘油氣是否已排出或散逸，即行焊補工
    程，自應負與有過失之責；(四)被告丙○○於警詢、偵訊及原
    審、本院審理時對於事發經過雖未能坦承全部之犯行，惟業
    與被害人之家屬達成和解，賠償230萬元，並已給付台灣銀
    行擔任發票人之支票，有和解協議書一紙、支票二紙附卷可
    稽等一切情狀，量處如主文第二項所示之刑。再本件被告丙○○犯罪時間在96年4月24日以前，且非中華民國96年罪犯
    減刑條例所定不予減刑之罪，則依該條例第2條第1項第3款
    、第7條、第9條之減刑規定，減其宣告刑二分之一，及諭知
    易科罰金之折算標準。再被告丙○○未曾受有期徒刑以上刑
    之宣告，有本院被告丙○○之前案紀錄表可考，因本案之疏
    失責任致被害人死亡及燒燬現有人所在之建物，致罹刑章，
    然業與被害人之家屬達成和解，賠償之金額亦相當且已付清
    ，本院認經此罪刑之宣告，其當知警惕，信無再犯之虞，其
    被處之罪刑，本院認以暫不執行為當，爰宣告緩刑二年，以
    勵自新。
參、被告丁○○無罪部分：
一、公訴意旨另以：
    被告丁○○係址設臺北市○○市○○路2段180號長春油行之
    實際負責人，以買賣潤滑油等油品為業，因自用小客車載貨
    平台裝置之儲油槽體發生裂痕，乃將該車駛至臺北縣新店市
    ○○街47巷9弄8號未設立登記之供長春油行作工廠倉庫使用
    之鐵皮屋內，委託陳致宏以電焊修補油槽裂痕。丁○○明知
    其自用小貨車儲油槽內尚有殘留液體，含有汽油類促燃劑，
    於氣焊前應注意先將儲油槽清洗、冷卻、通風，以避免氬氣
    燒焊時槽體內高溫揮發釋放可燃性氣體迅速膨脹，至爆炸界
    限會瞬間引燃氣爆發生危險，且依當時情形並非不能注意，
    竟疏未注意先清洗油槽乾淨，亦未做工廠安全措施，於民國
    95年10月17日上午10時20分許，在臺北縣新店市○○街47巷
    9弄8號倉庫內，未將油槽內之殘餘油氣排出或等候其散逸，
    即交由陳致宏進行油槽焊接施工，儲油槽體因而爆開產生氣
    爆，起火燃燒油桶，並延燒至整個倉庫，陳致宏因氣爆灼傷
    導致全身百分之百熱灼傷，最後因熱休克而死亡，因認被告
    丁○○涉犯有刑法第173條第2項失火燒燬現有人所在之建築
    物及同法第276條第1項之過失致死罪嫌。
二、按犯罪事實應依證據認定之，無證據不得認定犯罪事實。又
    不能證明被告犯罪者，應諭知無罪之判決，刑事訴訟法第15
    4條第2項、第301條第1項分別定有明文。又事實之認定，應
    憑證據，如未能發現相當證據，或證據不足以證明，自不能
    以推測或擬制之方法，為裁判基礎（最高法院40年台上字第
    86號判例意旨參照）；再告訴人之告訴，本以使被告受刑事
    訴追為目的，故其陳述是否與事實相符，自應調查其他證據
    ，以資審認，苟其所為攻擊之詞，尚有瑕疵，則在此瑕疵未
    予究明以前，即不能遽採為斷罪之基礎（最高法院69年台上
    字第1531號判例參照）；又認定犯罪事實所憑之證據，雖不
    以直接證據為限，間接證據亦包括在內，然而無論直接證據
    或間接證據，其為訴訟上之證明，須於通常一般之人均不致
    有所懷疑，而得確信其為真實之程度者，始得據為有罪之認
    定，倘其證明尚未達到此一程度，而有合理之懷疑存在而無
    從使事實審法院得有罪之確信時，即應由法院為諭知被告無
    罪之判決（最高法院76年台上字第4986號判例意旨參照）。
    另按刑法上之過失者，係指行為人按其情節應注意，並能注
    意而不注意，或行為人對於構成要件事實，雖預見其發生而
    確信其不發生者而言，刑法第14條定有明文，是刑法上過失
    行為之成立，應以行為人對該過失行為所生之構成要件結果
    、因果歷程有客觀之預見可能性及主觀預見可能性，且行為
    人基於此預見之可能性，而有違反客觀上之注意義務而致構
    成要件事實發生者，始足當之。
三、公訴意旨認被告丁○○涉犯前揭罪嫌，無非係以被告丁○○
    、丙○○坦承部分事實及證人蘇文章之證述暨法醫驗斷書、
    相驗屍體證明書、法務部法醫研究所95年11月27日法醫理字
    第0950004835號函、法醫研究所 (95)醫鑑字第2072號鑑定
    書、毒物化學檢驗報告法務部法醫研究所95年10月31日法醫
    證字第0950004836號函臺北縣政府消防局火災原因調查報告
    書、火災現場勘查紀錄及原因研判、臺北縣政府消防局安康
    分隊火災出動觀察紀錄、火災現場平面及物品配置圖照片72
    張為論據。
四、訊據被告丁○○堅決否認前揭犯行，堅稱：油槽車交由被害
    人焊接修補已是第三次，之前之作業，伊都有在現場做給被
    害人看，伊有叫他先把蓋子打開，油由油槽抽掉，再用鏈條
    調起來讓裡面的油傾斜，再用工業用的電風扇從上面的油槽
    開口把裡面的油氣排掉，結果在丙○○去拿電風扇的時候他
    就點火了；且焊接之工作並非有法律依據需要許可才能承作
    等語。經查：
(一)、就被告丁○○抗辯修復小貨車上之油槽車，並非需經許可始
    能焊接一節，經本院函詢經濟部能源局，依該局96年11月8
    日號能油字第09600197590號函：買賣潤滑油為業之商家，
    將其小貨車上之儲油槽送修，該修理之廠商，非屬「石油管
    理法」規範事項，其經營修理儲油槽業務亦無須經本局許可
    等語。再證人廖人傑於原審亦結證：打造油罐車要經過營利
    事業登記，壓力協會許可，ＡＲＴＣ (車輛研究測試中心）
    的認可，我們才可以生產製造；維修部分不用許可等語（見
    原審卷第55、56頁）。準此，就修補油槽車之裂縫部分，應
    毋需經過許可之店家始能承作亦明。至於該名證人所證：但
    並非任何之鐵工廠均有能力焊補具有危險性之油罐車，因不
    夠專業（問：是否大部分像你們具有油罐車打造許可之廠商
    是兼營維修油罐車廠商？）答：一定要，沒有牌照怎麼做（
    見原審卷第56、57頁）。依其所證意旨，並非沒有打造油槽
    車之牌照商家即不能做修補油槽車之工作，僅因不夠專業之
    故。而法律既未有需經「許可」之程序，則被告丁○○囑其
    子交由無經政府許可之被害人所經營之鐵工廠施作，即難謂
    有違法律上應注意之義務。
(二)、再退一步言之，縱認修補油槽車裂縫之工作，需經許可之商
    家始得以施作，則被告丁○○決定由無許可執照之被害人施
    作，與本件焊接時所發生之爆作致被害人及該倉庫失火燒毀
    ，有無相當因果關係？經查：
１、證人即被告丙○○於原審結證，本次發生之事故，係第三次
    找被害人修理，除這三次外都是我們自己焊接油槽…找廖人
    傑因其工廠在林口太遠。（見原審卷第96頁反面），就其所
    證，本案油槽車之焊接係第三次交由被害人施作，惟與其及
    被告丁○○在相驗卷所供，本案油槽車交由被害人施作係第
    2次，前後所證或所供固有不合，惟本院以被告二人先前在
    偵查95年10月17日中所供，甫案發時，較無利害關係之衡量
    ，應較符合事實，即應以渠等二人於偵查中所供，較合實情
    。則油槽車先前亦曾由被害人負責焊接裂縫之工作，甚至被
    告二人亦曾自己焊接修補過油槽車之裂縫，惟均未見發生焊
    接爆炸之事故，亦見並非一定要有許可油槽車修補焊接之商
    家始能承作油槽車之焊接工作，才確定不會發生爆炸事故，
    即此次爆炸事故之發生與承作之商家有無經許可，顯無相當
    因果關係亦明。
２、而起訴事實，亦未將被告丁○○將油槽車送請無許可執照之
    被害人修復列為法律上應注意之事項，由該起訴書觀之甚明
    。
３、再觀諸原審準備程序亦將油槽內之殘餘油氣排出或等候其散
    逸，係被告丁○○、丙○○、或被害人之義務，列為爭點。
    （見原審卷第21頁反面）亦見此重點始是造成被害人被火焚
    燒造成熱休克而死亡或失火造成現有人所在之倉庫焚燬，有
    相當因果關係之要素。並非交由無經許可之被害人所經營之
    鐵工廠，即當然會發生本件之爆炸事件亦明。
４、是由未經許可之被害人所經營之鐵工廠施作本案之油槽車裂
    縫焊接工作致發生死亡及建物之焚毀間，顯未具有相當因果
    關係。則即難以認被告丁○○與被告丙○○共同決定交由被
    害人承作本案之油槽車焊接修補，即速斷被告丁○○對該災
    害之發生應負過失罪責。
(三)、茲再審酌本案將該油槽車交付被害人修復焊接，該油槽內之
    殘留液體，於焊接前應先清洗油槽、冷卻、通風，以避免焊
    接用明火時槽內殘留氣體爆炸，係何人有注意之義務？經查
    ：
１、證人即被告丙○○於原審結證，發生爆炸之油罐車平日係伊
    駕駛，發現有裂痕係伊發現，我決定交給被害人修補，事先
    有向父親報備，二人討論決定找被害人修理。（見原審卷第
    95頁）丙○○於偵查中供稱：其父親開長春油行，有執照，
    伊平常運送潤滑油品，本件案發是在被害人焊接沒10秒，油
    桶整個爆開，案發前伊將油槽車內之油漏掉，是用幫浦把油
    打出去，幫浦已經空轉，漏乾油到被害人焊接隔20幾分鐘。
    我不是第一次做漏油工作，我常常做。而約一個月前，有過
    一次，同一個油槽，同一個地方亦有請被害人焊接過，只是
    這次在廠房內，上次在廠房外，上次焊接修補，漏油時間和
    焊接相隔和這次差不多。案發時我站在油槽車之左後方，我
    在協助被害人，貨車是我開來的，油是我漏的，而漏油時倉
    庫的鐵捲門是開的，小鐵門是關的。（見相驗卷第36頁正反
    面、第40頁）證人蘇文章於原審亦證：案發處是我放車的地
    方，也算倉庫，平日我們的車子會放在該處的外面，所以當
    天我開車到該處停放；發生事故之油槽車平日是丙○○在開
    ，伊很少開。（見原審卷第50、52頁）而被告丙○○對其所
    證，亦陳：證人所說沒有不實在。（見原審卷第53頁）
２、被告丁○○於原審結證，發生事故丙○○會跟我說，因車子
    是丙○○在開，我只是簡單的交代一下，找被害人修理，要
    注意排油的問題，要幫忙被害人，我沒有特別交代丙○○要
    拿電扇吹廢氣。
３、綜上三位所證或所供，本案發生爆炸之油槽車平日係丙○○
    駕駛，而發現漏油亦係丙○○發現，再將該油槽車開至被害
    人經營之鐵工廠交由被害人焊接亦係丙○○，在焊接前將殘
    餘之油品漏盡亦係由丙○○為之，丙○○並在被害人焊接時
    在現場戒護等情，是本件該油槽車焊接修補時，應注意殘餘
    之油氣應洩盡及接續之安全措施之人，應係丙○○，即丙○○負有對該危險源之監督義務，而非被告丁○○至明。則被
    告丁○○就本案該油槽車由被害人焊接時既不負應注意之義
    務，即無所謂能注意，而不注意之情事，被告丁○○即不該
    當過失犯行，與刑法第276條第1項之過失致人於死或刑法第
    173條第2項之失火罪刑無涉。
五、綜上所述，本件被告丁○○被訴過失致死及失火燒燬現有人
    所在之建築物犯嫌，犯罪尚屬不能證明。此外，復查無其他
    積極之事證，足以證明被告丁○○之犯行，原審遽為被告丁○○有罪之判決，核屬有誤。被告丁○○上訴即屬可取，應
    將原判決此部分撤銷改判，另為被告丁○○無罪之諭知。
據上論斷，應依刑事訴訟法第369條第1項前段、第364條、第299
條第1項前段、第301條第1項，刑法第276條第1項、第173條第2
項、第55條、第41條第1項前段、第74條第1項第1款，刑法施行
法第1條之1，中華民國96年罪犯減刑條例第2條第1項第3款、第7
條、第9條，判決如主文。
本案經檢察官羅榮乾到庭執行職務。
中　　華　　民　　國　　96　　年　　12　　月　　20　　日
 　　　　      　 刑事第十四庭   審判長法　官　 陳志洋
                                       法　官　 蔡聰明
                                       法　官　 林秀鳳
以上正本證明與原本無異。
不得上訴。
                                       書記官   高士童
中　　華　　民　　國　　96　　年　　12　　月　　20　　日
附錄：本案論罪科刑法條全文
中華民國刑法第173條（放火或失火燒燬現住建築物及交通工具
罪）
放火燒燬現供人使用之住宅或現有人所在之建築物、礦坑、火車
、電車或其他供水、陸、空公眾運輸之舟、車、航空機者，處無
期徒刑或七年以上有期徒刑。
失火燒燬前項之物者，處一年以下有期徒刑、拘役或五百元以下
罰金。
第一項之未遂犯罰之。
預備犯第一項之罪者，處一年以下有期徒刑、拘役或三百元以下
罰金。
中華民國刑法第276條（過失致死罪）
因過失致人於死者，處二年以下有期徒刑、拘役或二千元以下罰
金。
從事業務之人，因業務上之過失犯前項之罪者，處五年以下有期
徒刑或拘役，得併科三千元以下罰金。
